【裁判字號】    97,交上訴,3
【裁判日期】    970630
【裁判案由】    公共危險
【裁判全文】
臺灣高等法院高雄分院刑事判決         97年度交上訴字第3號
上  訴  人  臺灣高雄地方法院檢察署檢察官
被      告  甲○○
選任辯護人  江雍正律師
            蘇勝嘉律師
            李汶哲律師
上列上訴人因被告公共危險案件，不服臺灣高雄地方法院96年度
交訴字第140 號中華民國96年11月20日第一審判決（起訴案號：
臺灣高雄地方法院檢察署95年度調偵字第1004號），提起上訴，
本院判決如下：
    主  文
原判決撤銷。
甲○○因過失致人於死，處有期徒刑貳年，減為有期徒刑壹年；
又駕駛動力交通工具肇事，致人死而逃逸，處有期徒刑壹年貳月
；減為有期徒刑柒月。應執行有期徒刑壹年伍月。緩刑伍年，緩
刑期內付保護管束。
    事  實
一、甲○○考領有普通大貨車駕駛執照，其於民國95年5 月28日
    凌晨4 時許，下班後，與朋友相聚結束後，駕駛車牌號碼ZR
    -1530 號自用小客車，沿高雄市○○區○○路由南往北方向
    行駛欲返回址設高雄市○○區○○路117 號之住處，途經該
    路與瑞屏路82巷口以北6 公尺處之際（起訴書誤載為海專路
    與瑞屏路口，以下稱前開事故地點），本應注意汽車行駛時
    ，駕駛人應注意車前狀況，隨時採取必要之安全措施，而依
    當時天氣晴、夜間有照明、柏油路面乾燥且無缺陷、道路無
    障礙物、視距良好，並無不能注意之情事，然因甲○○因精
    神不濟而打瞌睡，適有行人菲律賓籍看護工Prieto Marsha
    Pagaya（以下簡稱音譯馬莎）推著坐在輪椅之陳蔡環行經過
    上開地點時，亦疏未注意該處已劃設有行人應行走之紅磚人
    行道，而貿然推著陳蔡環之輪椅行走在上開地點之最右側慢
    車道上，詎甲○○體因精神狀況欠佳而疏未注意車前狀況，
    竟自後追撞馬莎及乘坐於輪椅之陳蔡環，使馬莎為此受有頸
    椎及兩側大腿骨折、咽後空腔出血、肝及脾臟外傷、腹腔內
    出血、腎臟外傷、後復膜腔出血等傷害，並因該傷勢失血性
    休克而當場死亡；另陳蔡環則同時亦受有腦挫傷、顱內出血
    等傷勢而當場死亡。甲○○於駕車肇事後、非但未下車查看
    或報警求援，竟基於肇事逃逸之故意，駕駛前開小客車逃離
    現場。嗣員警接獲路人盛寶君、黃俊豪之報案，依序調取週
    遭路口監視錄影機所拍攝之畫面逐一清查，並比對甲○○所
    使用行動電話之通聯紀錄後，始循線查明。
二、案經陳蔡環之子乙○○告訴及高雄市政府警察局左營分局報
    請臺灣高雄地方法院檢察署檢察官偵查起訴。
    理  由
一、本件被告甲○○所犯係死刑、無期徒刑、最輕本刑為3 年以
    上有期徒刑以外之罪，其於準備程序中就被訴事實為有罪之
    陳述，經法官告知簡式審判程序之旨，並聽取公訴人及被告
    之意見後，經本院依刑事訴訟法第273 條之1 第1 項之規定
    ，裁定由受命法官獨任進行簡式審判程序。又本件卷內之物
    證、書證等證據，依同法第273 條之2 規定，不受第159 條
    第1 項關於傳聞法則規定之限制，依法均有證據能力，合先
    敘明。
二、實體認定:
（一）訊據被告甲○○坦承前開駕車時因精神不濟疏未注意車前
      狀況而駕車肇事致菲律賓籍看護工馬莎及陳蔡環死亡及肇
      事逃逸等犯行不諱（本院卷76頁、88頁），核與證人即告
      訴人乙○○警詢中陳述（證述死者乃係馬莎、陳蔡環；警
      卷28-30 頁），及證人盛寶君、黃俊豪警詢中之陳述（警
      卷46-48 頁、54-56 頁、60-61 頁、64 -66頁；相卷9-13
      頁），均大致相符，並有被告駕駛執照（警一卷73頁）、
      前開小客車車籍作業查詢認可資料1 紙（警一卷第74頁）
      、道路交通事故現場圖暨現場調查報告表（一）、（二）
      1 份（警一卷26、28-98 頁）、現場暨車損狀況照片數10
      張（警一卷39-62 頁、警二卷22-37 頁、39-60 頁）及路
      口監視錄影畫面翻拍照片共8 張（警一卷第35 -38頁）、
      被告所使用行動電話之通聯紀錄1 份（警一卷63-65 頁）
      在卷可稽。又被告於案發之際由後追撞馬莎及陳蔡環，造
      成馬莎為此受有頸椎及兩側大腿骨折、咽後空腔出血、肝
      及脾臟外傷、腹腔內出血、腎臟外傷、後復膜腔出血等傷
      害，並因該傷勢失血性休克而當場死亡，另陳蔡環則受有
      腦挫傷、顱內出血等傷勢而當場死亡，此有國軍左營總醫
      院附設民眾診療服務處及建仁醫院診斷證明書各1 份（警
      一卷69、70頁）。又馬莎、陳蔡環確因本件車禍事故傷重
      （失血）死亡一情，復經臺灣高雄地方法院檢察署檢察官
      督同法醫師相驗屬實（其中馬莎之部分，復經解剖複驗明
      確），並製有相驗屍體證明書、相驗筆錄暨法醫驗斷書（
      95年度相字第1010號卷第51-64 頁、相卷31-34 頁）、法
      務部法醫研究所鑑定書等件（相卷40-46 頁），及相驗照
      片15張（警二卷60-67 頁）在卷足憑。
(二)按汽車行駛時，駕駛人應注意車前狀況，隨時採取必要之安
    全措施，道路交通安全規則第94條第3 項本規定甚明。被告
    既曾考領有駕駛執照，自應知悉前開規定，且按被告之能力
    與智識程度（高職畢業；警一卷1 頁）及卷附道路交通事故
    調查報告表（一）所載（警一卷28頁）：本件車禍事故發生
    當時天氣晴、夜間有照明、柏油路面乾燥且無缺陷、道路無
    障礙物、視距良好，並無不能注意之情事，被告竟因精神不
    濟一時打瞌睡，致疏未注意車前狀況即貿然前行而自後追撞
    馬莎、陳蔡環肇事，則被告就本件車禍事故之發生，自具有
    過失。
(三)另行人應在劃設之人行道行走，道路交通安全規則第133 條
    也規定甚明。而前開道路交通事故現場圖乃清楚載記（警一
    卷26頁）：事故發生地點之車道東側劃設有紅磚人行道等情
    ，復有現場照片在卷足佐（警一卷61、62頁下方照片）。馬
    莎竟捨人行道不由，而推輪椅上之陳蔡環行走於右側車道上
    ，則馬莎對於本件車禍事故之發生，自亦有過失，且該違背
    路權歸屬之過失行為，核與被告之前開過失，對於本案車禍
    事故之發生，應同具相當之原因力，應均屬本件車禍事故之
    主要肇因。
(四)又馬莎、陳蔡環確因本件車禍事故而當場死亡，從而，被告
    之過失行為與馬莎、陳蔡環之死亡結果間，應具有相當因果
    關係，已甚顯明。
二、論罪科刑及撤銷改判
(一)被告行為後，如附表所示之相關法律業經變更，並於95年7
    月1 日施行，玆經整體比較結果，裁判時法並未較為有利，
    從而依刑法第2 條第1 項規定，自應適用行為時法，亦即修
    正前法。至刑法第55條關於想像競合犯規定之部分，文字雖
    有修正，惟無關乎行為可罰性之變更；另同日施行之刑法施
    行法第1 條之1 ，僅係規範如何將刑法分則罰金刑之單位由
    「銀元」轉換為「新臺幣」，未就各該分則之實際內涵加以
    變更，自均不生新舊法比較之問題，而應直接適用裁判時法
    ，均合先敘明。
(二)核被告甲○○所為，係犯刑法第276 條第1 項之過失致死罪
    及同法第185 條之4 肇事逃逸罪。被告以一過失駕車行為，
    同時致陳蔡環、馬莎發生死亡之結果，係屬同種想像競合犯
    ，依法應從一重處斷；另犯肇事逃逸罪部分，因所侵害之法
    益是為社會之公共安全，受害法益既屬單一，自無刑法第55
    條想像競合規定之適用（最高法院93年度台上字第6373號判
    決意旨參照）。又被告所犯上開2 罪（過失致死罪及駕車肇
    事逃逸罪）間，因分屬過失、故意犯而各具不同犯意，且行
    為態樣復係殊異，自應分論併罰。原判決依被告犯過失致死
    及肇事逃逸罪，分別論罪科刑，固非無見。惟被告以一行為
    致被害人2 人死亡造成2 個家庭破碎，犯罪情節難謂非為重
    大，且被告犯後不但未在現場救護更加速逃逸，猶見惡性匪
    淺，原審對被告過失致人於死，僅量處有期徒刑1 年4 月；
    另駕駛動力交通工具肇事，致人死而逃逸，亦僅處有期徒刑
    1 年，均失之過輕，又原判決認被告與馬莎同為本件車禍之
    肇事主因（判決書第4 頁），卻又認馬莎對本件車禍與有重
    大過失（原判決書第6 頁）尚有矛盾。檢察官上訴意旨以被
    告車禍造成重大傷亡原審宣告緩刑不當，雖無理由，惟原判
    決既有上開瑕疵，自應撤銷改判。爰審酌被告因自身駕車不
    慎之過失，造成馬莎、陳蔡環2 人俱當場死亡此等無可回復
    之重大損害，且於肇事後逕自逃離現場，復於首次應訊（指
    第1 次警詢）之時飾詞卸責，係屬不該。惟念被告自第2 次
    警詢起即知全然坦承犯行，而有所悔悟，且其業與死者家屬
    （或其代表人）達成和解，有卷附和解書暨相關認證書足稽
    （調偵卷第3 頁、原審卷53 -60頁及本院卷93至97頁），犯
    後態度應屬尚可，兼衡以馬莎對於本件車禍事故之發生亦與
    有過失，等一切情狀，爰分別量處如主文所示之刑。又被告
    違反本案2 罪之時間點，乃俱在96年4 月24日以前，且均合
    於中華民國九十六年罪犯減刑條例所定之減刑條件，爰依該
    條例，各減其宣告刑二分之一，並定其應執行之刑。
三、被告前未曾因故意犯罪受有期徒刑以上刑之宣告，有臺灣高
    等法院被告前案紀錄表1 份在卷足憑，其因一時失慮，偶罹
    刑典，且其自第2 次警詢起即知全然坦承犯行，有所悔悟，
    並已與死者家屬（或其代表人）達成和解，態度尚可，而其
    中被害人陳蔡環家屬乙○○到庭表示願給被告自新機會（本
    院卷90頁），經此罪刑之宣告後，當知所警惕，信無再犯之
    虞，本院認前開所宣告之刑，以暫不執行為適當，爰依刑法
    第74條第1 項第1 款之規定（最高法院95年5 月23日第8 次
    刑事庭會議決議意旨認應直接適用裁判時之新法），予以宣
    告緩刑5 年，以啟自新。末被告在精神不濟之狀況下執意駕
    車，復又肇事逃逸，顯見其行止有所偏差且於初次警詢未坦
    承犯罪，為確保被告日後確實遵守法律規範，不致再誤觸法
    網，爰併諭知於緩刑期內付保護管束。
據上論斷，應依刑事訴訟法第369 條第1 項前段、第364 條、第
299 條第1 項前段、第273 條之1 ，刑法第276 條第1 項、第18
5 條之4 、第55條、第74條第1 項第1 款、第93條第1 項，修正
前刑法第51條第5 款，刑法施行法第1 條之1 ，中華民國九十六
年罪犯減刑條例第2 條第1 項第3 款、第7 條、第10條第1 項，
判決如主文。
本案經檢察官姜麗儒到庭執行職務。
中    華    民    國    97    年    6     月    30    日
                  刑事第八庭    審判長法  官   李炫德
                                      法  官   郭玫利
                                      法  官   李政庭
以上正本證明與原本無異。
肇事逃逸罪部分如不服本判決應於收受本判決後10日內向本院提
出上訴書狀，其未敘述上訴理由者，並得於提起上訴後10日內向
本院補提理由書狀（均須按他造當事人之人數附繕本）「切勿逕
送上級法院」。
過失致死罪部分不得上訴。
中    華    民    國    97    年    6     月    30    日
                                      書記官   吳福連
┌───────────────────────────────────────────────┐
│附表：                                                                                        │
├──────┬─────────────┬─────────────┬───────┬────┤
│相關變更條文│行為時法（下稱舊法）之內容│裁判時法（下稱新法）之內容│比  較  理  由│備    註│
├──────┼─────────────┼─────────────┼───────┼────┤
│【罰金刑最低│罰金：（銀元）1 元以上。  │罰金：新臺幣1000元以上，以│罰金刑之最低度│舊法有利│
│度刑之變更】│                          │百元計算之。              │刑，由銀元10元│。      │
│刑法第33條第│                          │                          │（前經提高10倍│        │
│5 款：      │                          │                          │）即新臺幣30元│        │
│            │                          │                          │，提高為新臺幣│        │
│            │                          │                          │1000元。      │        │
├──────┼─────────────┼─────────────┼───────┼────┤
│【多數有期徒│宣告多數有期徒刑者，於各刑│宣告多數有期徒刑者，於各刑│多數有期徒刑定│舊法較為│
│刑定應執行刑│中之最長期以上，各刑合併之│中之最長期以上，各刑合併之│其應執行之刑之│有利。  │
│之變更】刑法│刑期以下，定其刑期。但不得│刑期以下，定其刑期。但不得│最高度刑，由20│        │
│第51條第5 款│逾20年。                  │逾30年。                  │年提高為30年。│        │
└──────┴─────────────┴─────────────┴───────┴────┘
◎附錄本案所犯法條：
《第276 條第1 項》因過失致人於死者，處2 年以下有期徒刑、
拘役或2000元以下罰金。
《刑法第185 條之4 》駕駛動力交通工具肇事，致人死傷而逃逸
者，處6 月以上5 年以下有期徒刑。
《刑法施行法第1 條之1 》中華民國94年1 月7 日刑法修正施行
後，刑法分則編所定罰金之貨幣單位為新臺幣。
94年1 月7 日刑法修正時，刑法分則編未修正之條文定有罰金者
，自94年1 月7 日刑法修正施行後，就其所定數額提高為30倍。
但72年6 月26日至94年1 月7 日新增或修正之條文，就其所定數
額提高為3 倍。


司法院資訊處製作；財團法人民間司法改革基金會備份。
